臺灣高等法院民事判決  
110年度重上更一字第173號
上  訴  人  沈基盟  
訴訟代理人  劉志賢律師
            陳博文律師 
被 上訴 人  鴻騏新技股份有限公司

法定代理人  黃小燕  
訴訟代理人  陳鵬光律師
            陳一銘律師
            郭曉丰律師
上列當事人間請求不當得利等事件，上訴人對於中華民國108年6
月14日臺灣桃園地方法院106年度重勞訴字第25號第一審判決提
起上訴，經最高法院發回更審，本院於111年1月12日言詞辯論終
結，判決如下：
    主  文
上訴駁回。
第二審及發回前第三審（除確定部分外）訴訟費用由上訴人負擔
。
    理  由
一、本件被上訴人主張：上訴人自民國101年8月1日起至106年2
    月10日止，受委任擔任伊公司總經理，依約應忠實執行業務
    ，並盡善良管理人之注意義務。依伊之臺灣地區簽核權限表
    （下稱系爭權限表），伊未授權沈基盟從事投資業務，且伊
    非以投資為業，上訴人明知上情，未經伊董事會同意，並於
    伊財務長不同意之情況下，遽於105年5月間以其名義代表伊
    與訴外人建威應用科技股份有限公司（下稱建威公司）簽署
    投資協議書，擅自挪用伊資金新臺幣（下同）1,000萬元予
    建威公司（下稱系爭投資案），並任命其擔任伊於建威公司
    之法人代表，致伊受有1,000萬元之損害，爰依民法第544條
    、第227條第2項、公司法第23條第1項等規定，擇一求為命
    ：上訴人應給付伊1,000萬元，及自反訴狀繕本送達翌日起
    至清償日止，按週年利率5％計算利息之判決。並陳明願供擔
    保請准宣告假執行（其餘部分業已確定，不予贅述）。
二、上訴人則以：被上訴人公司章程並未明文限制總經理權限，
    伊係承襲前總經理費耀祺之權責，依其書立之工作說明書（
    下稱系爭說明書），而有決策對外投資之權。又系爭權限表
    係總經理與各部門間，關於分層授權架構之公告，非屬總經
    理實際權限之規範。伊於105年5月間考量建威公司雖財務狀
    況不佳，但擁有良好技術、設備及品質，為被上訴人之利益
    而決定投資建威公司，屬合理且符合專業判斷。建威公司已
    於105年12月間為被上訴人製作出「指紋辨識封合機Mars」
    之Demo機（下稱系爭指紋機），被上訴人並已取得建威公司
    指紋辨識模組之技術，正欲申請專利，詎被上訴人董事長黃
    小燕於106年2月無預警將伊解職，且不再指派建威公司法人
    股東之代表，停止所有業務上之接觸，伊預定之相關計畫及
    專利申請均被迫停擺，系爭投資案未能獲利，應歸咎於被上
    訴人，與伊決定投資之行為無相當因果關係等語，資為抗辯
    。 
三、原審就被上訴人請求上訴人給付投資款1,000萬元本息部分
    為上訴人敗訴之判決，上訴人不服，提起上訴，經本院前審
    為被上訴人敗訴之判決，被上訴人不服，提起上訴，嗣經最
    高法院判決將本院前審判決關於此部分廢棄，發回更審。上
    訴人上訴聲明：㈠原判決關於命上訴人給付被上訴人投資款1
    ,000萬元本息，及該部分假執行之宣告均廢棄。㈡上開廢棄
    部分，被上訴人在第一審之訴及假執行之聲請均駁回。被上
    訴人答辯聲明：上訴駁回。（其餘部分業已確定，不予贅述
    ）。
四、兩造不爭執事項（本院卷第66、88、142、331頁）：
  ㈠被上訴人（統一編號00000000)於90年12月13日設立登記，
　　101年8月27日登記資本總額6,300萬元，含上訴人在内有董 
    事3人（原審卷一第67至68頁公司變更登記表） 。
  ㈡被上訴人於101年8月1日公告任命上訴人接任總經理，於106 
    年2月10日委任律師以簡訊方式解任上訴人，上訴人擔任被
    上訴人總經理期間，兩造間成立委任關係 (原審卷一第10至
    12頁） 。
  ㈢上訴人於105年間代表被上訴人與建威公司簽署投資協議書，
    並撥款投資1,000萬元予建威公司，被上訴人就系爭投資案
    内部簽呈是由上訴人同意簽核，事前未經董事長黃小燕同意
    、亦未經由董事會決議。上訴人並任命自己擔任被上訴人於
    建威公司之法人代表，嗣建威公司於108年2月11日經主管機
    關廢止登記，尚未清算完結等情，有前述投資協議書、簽呈
    、法人代表指派書、建威公司之公司登記資料為證（原審卷
    一第83至86、120頁正反面，卷四第126頁） 。
  ㈣訴外人鴻騏科技有限公司（統一編號00000000)於85年7月30 
    日設立登記，於100年7月26日解散並清算完結，有該公司登
    記資料可佐（本院前審卷二第71頁）。
　㈤在臺灣投資成立安淺科技有限公司（下稱安淺公司）及在大
    陸成立在蘇州展其盟電子有限公司（下稱展其盟公司）時，
    有經過黃小燕之同意。
五、本件被上訴人主張擇一依民法第544條、第227條第2項、公
    司法第23條第1項等規定，請求上訴人給付1,000萬元本息，
    為上訴人所否認，並以前詞置辯。茲就兩造之爭點及本院之
    判斷，分述如下： 
  ㈠被上訴人主張其授權上訴人之總經理權限範圍並無包含對外
    投資，是否可採？
　⒈按經理人之職權，除章程規定外，並得依契約之訂定。經理
    人在公司章程或契約規定授權範圍内，有為公司管理事務及
    簽名之權；公司業務之執行，除本法或章程規定應由股東會
    決議之事項外，均應由董事會決議行之，公司法第31條、第
    202條分別定有明文。又按稱委任者，謂當事人約定，一方
    委託他方處理事務，他方允為處理之契約，民法第528條亦
    有明定。上訴人於101年8月1日起至106年2月10日間擔任被
    上訴人公司總經理期間，兩造成立委任契約關係，為兩造所
    不爭執（不爭執事項㈠），則依上開規定，上訴人須在公司
    章程、契約約定或董事會決議之具體授權範圍為公司管理事
    務。　
　⒉經查，被上訴人公司章程並未規定經理人之職權範圍，第2條
    規定之公司所營事業亦無投資業務等情，有上訴人任職期間
    之被上訴人章程在卷可稽（原審卷一第227至230頁）。而10
    2年1月1日生效、並經上訴人簽名（Rudder）核准後公告之
    系爭權限表中，就被上訴人公司之各項「作業項目」並無對
    外投資或轉投資事項，各「權責事項」明訂「核決權限」，
    最高核決者為總經理等情，有系爭權限表可考（原審卷一第
    69至73頁），並經證人即被上訴人資訊人員呂吉祥於原審結
    證稱：被上訴人公司電子化表單簽核系統(即Ezflow系統）
    之所有設定都是伊依據組織定義、系爭權限表及組織圖的定
    義來做流程的設定等語明確（原審卷二第53頁反面至54頁）
    ，則被上訴人主張系爭權限表係作為規範包括總經理在内等
    全體同仁簽核權限範圍，總經理之授權範圍並無簽核對外投
    資一節，應堪採信。
　⒊上訴人雖辯稱其沿襲前總經理費耀祺權責，總經理得代表公
    司決行對外投資，費耀祺在世時，曾決策投資大陸地區並陸
    續設立東筦、深圳、上海、蘇州、天津等多處據點（下合稱
    東筦等據點）。其任內除投資建威公司外，也曾決行以被上
    訴人資金設立安淺公司、展其盟公司，並將股份借名登記在
    其母親王寶珠、妻李燕莉名下，從未稱需經董事會決議。被
    上訴人之董事長或董事會並未參與公司營運事項，黃小燕直
    至106年2月9日始就對外投資定有相關限制云云，並提出系
    爭說明書、被上訴人公司組織圖、106年2月9日文件、年終
    獎金發放、內部文件列有各分公司資訊、展其盟公司之營業
    執照、安淺公司之設立登記表、被上訴人之轉帳傳票等為證
    。然為被上訴人所否認，並主張其內部並無針對總經理職務
    製作工作說明書或職務說明書，系爭說明書並非其公司文件
    ，而費耀祺前為公司董事長兼總經理及持股超過2/3之最大
    股東，當時經營權與所有權高度合一，然上訴人僅為聘任之
    經理人，二者時空背景不同，上訴人並無與費耀祺相同之權
    限。東筦等據點均係費耀祺以其個人獨資之訴外人鴻展國際
    有限公司（下稱鴻展公司）出資設立，費耀祺於101年間死
    亡後，由配偶黃小燕繼承鴻展公司100％持股，安淺公司及展
    其盟公司是由鴻展公司所投資，且經黃小燕同意，與系爭投
    資案之情節不同，黃小燕為避免公司資金再遭不當流出，故
    針對已發現之弊端，於106年2月9日重申對外投資須經内部
    開會討論並經董事長簽核才可執行等語，並提出鴻展公司轉
    帳傳票、資產負債表、91年至106年註冊證明文件等為據。
    經查：
　⑴上訴人於原審先稱黃小燕為被上訴人公司之實質最高決策者
    ，其有口頭向黃小燕報告系爭投資案、請示同意云云（原審
    卷三第253頁），復於本院改稱其有對外決行投資之權限，
    前後所述矛盾。再查，系爭說明書為費耀祺之手寫文件，並
    無被上訴人之公司印文，亦非被上訴人之公司章程、董事會
    決議或兩造間委任契約之約定，而是由被上訴人人資專員陳
    秀玲（Emma）於101年8月3日以電子郵件將系爭說明書寄送
    給上訴人（本院前審卷二第15至17頁），此為兩造所不爭執
    （本院卷第89頁），系爭說明書無從作為被上訴人向上訴人
    授權總經理業務範圍之依據。再者，系爭說明書上有「判定
    日期2000/11/22」之文字，對照被上訴人（統一編號000000
    00)係於90年12月13日設立登記，而鴻騏科技有限公司（統
    一編號00000000)於85年7月30日設立登記，於100年7月26日
    解散並清算完結（不爭執事項㈠㈤），上開判定日期是在被上
    訴人成立之前，是否適用於被上訴人，顯然有疑。再參照被
    上訴人於98年8月5日至101年8月5日變更登記表所載（原審
    卷一第65至66頁），費耀祺為被上訴人公司董事長，持有股
    份數占99.98％（4,499,441股份數/450萬股份總數），則被
    上訴人辯稱因費耀祺為最大股東，當時經營權與所有權高度
    合一等情，應與事實相符。故縱然費耀祺有權決策公司對外
    投資或設立分公司，然被上訴人授權上訴人之委任範圍並非
    當然沿襲費耀祺之原權責範圍，且系爭權限表已於102年1月
    1日生效，則在此之前而與系爭權限表內容不同之系爭說明
    書，即難認可作為總經理權限範圍之憑據。
　⑵上訴人提出之公司組織總圖中，固將總公司之上訴人列為最
    頂端（本院前審卷一第57頁），並經證人即總經理特助鄭慧
    娥於原審證稱：上訴人是第三任總經理，沒有所有文件都要
    簽到董事長，一切決策都只到總經理，最高簽核權限就到總
    經理等語（原審卷二第184頁反面至185頁），然上訴人在系
    爭權限表中為最高簽核權限，仍應限於受被上訴人委任之權
    限範圍內，而被上訴人並未授權上訴人決行公司對外之投資
    事項，已如前述，公司章程中亦無董事會概括授權總經理之
    規定或排除董事會執行業務之權限，則上訴人以前開證據主
    張其有單獨決策公司投資之權限，並不足採。
　⑶上訴人雖稱前總經理費耀祺在世時曾決策投資東筦等據點，
    均未經董事會決議，被上訴人之組織總圖、年終獎金發放作
    業說明、內部信件等有將東筦等據點列為分公司云云（原審
    卷一第198至199頁反面、本院前審卷一第55至57、657、661
    、665、669頁、卷二第15頁），然並未提出東筦等據點係由
    被上訴人投資設立之證據。反之，依被上訴人提出之鴻展公
    司資產負債表（本院前審卷一第635頁）所載，係將東筦等
    據點及展其盟公司、安淺公司等均列入為長期投資項目中，
    且展其盟公司及安淺公司係由鴻展公司投資設立，並提出轉
    帳傳票2張附卷為證（本院前審卷二第51至53頁），而鴻展
    公司為費耀祺獨資設立之外國公司，在費耀祺死後，由黃小
    燕單獨繼承全部出資，即為黃小燕獨資之公司，有91年至10
    6年註冊證明文件在卷可參（本院卷第215至245頁），故被
    上訴人主張東筦等據點及展其盟公司、安淺公司等投資均非
    被上訴人之投資，自無庸經過被上訴人董事會決議等語，應
    屬有據。而上訴人提出被上訴人匯款展其盟公司費用之轉帳
    傳票（本院卷第137頁）上，並無經核准之簽名或印文，並
    經被上訴人否認其真正，另提出安淺公司之設立登記表、展
    其盟公司之營業執照（本院前審卷一第549至551頁、卷二第
    13頁）及被上訴人公司主管討論關於安淺公司、展其盟公司
    之設立、命名、登記董事、後續人員應徵、週報、營運計畫
    等電子郵件等（原審卷一第661至695頁、本院卷第121至136
    頁），固然證明上訴人或被上訴人公司人員有參與設立安淺
    公司、展其盟公司過程，然投資設立安淺公司、展其盟公司
    是有經過黃小燕同意，此為兩造所不爭執（本院卷第142頁
    ），而與上訴人決定系爭投資案事前未經黃小燕同意（本院
    卷第331頁）之情節不同，故上訴人所提出之前開證據，均
    無從作為上訴人有為被上訴人決行對外投資權限之證明。
　⑷上訴人又稱黃小燕直至106年2月9日始就對外投資定有相關限
    制，在此之前轉投資係由總經理為最終決策云云，然系爭權
    限表中本無轉投資項目，更沒有總經理為轉投資之最終決策
    者之授權，已如前述，且上訴人所提出之106年2月9日文件
    （本院前審卷一第55頁）上清楚載明：「3.轉投資案，須經
    內部開會討論並經董事長簽核才可執行。」，亦徵被上訴人
    轉投資案不得由總經理自行決行，被上訴人稱係因上訴人擅
    自決定系爭投資案，黃小燕為避免公司資金再遭不當流出，
    故針對已發現之弊端，於106年2月9日重申對外投資須經内
    部開會討論並經董事長簽核才可執行等語，應認與事實相符
    ，實難以上開文件反推上訴人原有轉投資決定權。
　⑸小結，上訴人前開所辯，不予採之。被上訴人主張其授權上
    訴人之總經理權限範圍並無包含對外投資，應堪採信。　
　㈡被上訴人主張上訴人無權代表或代理其為系爭投資案，依民
    法第544條、公司法第23條第1項規定請求損害賠償1,000萬
    元，有無理由？
　⒈按受任人因處理委任事務有過失，或因逾越權限之行為所生
    之損害，對於委任人應負賠償之責，民法第544條定有明文
    。又按公司之經理人，在執行職務範圍內，亦為公司負責人
    ；公司負責人應忠實執行業務並盡善良管理人之注意義務，
    如有違反致公司受有損害者，負損害賠償責任，公司法第8
    條第2項、第23條第1項亦有明文。
  ⒉上訴人並無為被上訴人決行對外投資之權限，業經認定如前
    ，然上訴人於105年間代表被上訴人與建威公司簽署投資協
    議書，並撥款投資1,000萬元予建威公司，被上訴人就系爭
    投資案内部簽呈是由上訴人同意簽核，事前未經董事長黃小
    燕同意、亦未經由董事會決議，上訴人並任命自己擔任被上
    訴人於建威公司之法人代表等情，為兩造所不爭執（不爭執
    事項㈢）。且依證人鄭惠娥於原審證稱：「簽合約時有參與
    ，上訴人和劉名洋（Frank）有把建威公司大概的情況跟伊
    及財務長說，有大概介紹公司背景、做什麼的、設備等，此
    案只有上述4人參與、黃小燕沒有參與建威投資案的會議。
    討論過程中，上訴人跟劉名洋參與較多，他們是同意，伊跟
    財務長一開始不同意，因為那家財務報表是虧損的，伊跟財
    務長兩人一開始不同意，但後來上訴人跟伊等說明後，財務
    長有去該公司做評估，評估後財務長跟上訴人說還是不建議
    ，但若上訴人認為該家公司可以彌補被上訴人研發技術不足
    的話，那還是以上訴人說的算。因為上訴人若有評估過，伊
    對技術這方面比較不懂，所以一切還是以總經理決定為主等
    語（原審卷二第191至192頁），可知，是否參與系爭投資案
    ，上訴人僅與劉名洋、鄭惠娥及財務長陳元政商議，鄭惠娥
    與陳元政均不同意此投資案，最終仍是由上訴人決定投資。
    再參照陳元政出具建威公司評估報告之結論所載：「1.陳總
    也是新加入的股東；將接任董事長；領導管理經驗無法得知
    。2.目前是兩套帳；口頭同意一套帳並自己作帳；次年度2
    月底前請會計師出財簽。3.存貨沒有控管及入帳；年底盤點
    預估成本入帳。4.目前有銀行借款及陳總融資共$10M ;若公
    司在未來一年沒有突破性發展；投資金額將在一年後燒完；
    屆時是否同步增資；為投資需考量的因素。5.以財務角度來
    看是一家虧損公司；沒有投資價值；更何況以溢價11%投資
    ；以技術角度來看要如何評估其價值；財務無法判斷…8.鄭
    禮忠/溫淑君（財務）是夫妻；與（副董）蔡奇陵是姻親。
    」等詞（本院前審卷一第463頁），顯見，被上訴人財務長
    實質評估建威公司後，認為該公司經營階層欠缺管理經驗，
    且主要經營幹部多為親戚關係，就財務部分，亦曾質疑該公
    司内外帳差異，財務不透明，竟未控管存貨，再考量該公司
    之借款與融資情形後，更直言倘若在未來一年未能有突破性
    進展，投資金額必然燒完，該公司為一家虧損公司，並沒有
    投資價值，遑論以溢償11％之價格進行投資。然而，上訴人
    並未採納財務長之專業評估，亦未陳報黃小燕或經董事會決
    議，而自行決定高達1,000萬元之系爭投資案，參照被上訴
    人之登記資本總額為6,300萬元（原審卷一第67頁），系爭
    投資案占被上訴人登記資本總額15.87％（1,000萬元/6,300
    萬元），比例甚高，對於被上訴人之公司經營自有相當程度
    之影響，上訴人已知悉建威公司為虧損公司，沒有投資價值
    ，仍執意以溢價11％高達1,000萬元金額挹注，甚至在投資協
    議書上以自己代表被上訴人之名義簽約，蓋用自己之印章，
    顯見上訴人就此重大投資案刻意迴避未經被上訴人董事會決
    議，且未向黃小燕報告，復明知建威公司經營、財務狀況不
    良，有虧損風險，仍逾越授權範圍逕自為被上訴人簽約決行
    高額投資，建威公司嗣已於108年2月11日經主管機關廢止登
    記，有該公司公示登記資料在卷可證（原審卷四第126頁）
    ，已無經營業務，被上訴人因而血本無歸，則被上訴人稱上
    訴人違反善良管理人之注意義務，致其受有1,000萬元之損
    害，應堪採信。 
　⒊上訴人雖辯稱建威公司已於105年12月間為被上訴人完成系爭
    指紋機，被上訴人並已取得建威公司指紋辨識模組之技術，
    正欲在臺灣與中國申請發明專利，其核決系爭投資案屬合理
    且符合專業判斷云云，並提出建威公司、劉名洋等寄送合作
    專案資料之電子郵件、機器照片、電子郵件所附之專利申請
    資料供參（本院前審卷一第69至229頁），然為被上訴人所
    否認。而證人劉名洋雖於原審證稱：當時與建威公司有一個
    設備上的合作案，看他們的設備條件及品質都很好，一開始
    是有想去挖角他們的RD過來被上訴人上班，後來他們想要有
    自己的公司，才開始有這個投資案。」等語（原審卷一第25
    2頁），然劉名洋於104年10月29日寄發電子郵件檢附之建威
    公司合作專案資料僅為書面簡介檔案（本院前審卷一第111
    至137頁），投資案是否符合被上訴人之利益，並非紙上談
    兵。而上訴人提出之機器照片（本院前審卷一第171至183頁
    ）並無日期或來源，無法確知是否為系爭指紋機，亦不知該
    機器之權利歸屬與效用。另上訴人提出其與訴外人聯誠國際
    專利商標聯合事務所（下稱聯誠專利）人員於105年7月12間
    往來之電子郵件上，記載申請專利(聯誠案號：105P000664T
    W)之發明人為「沈基盟」（本院前審卷一第185頁），難認
    被上訴人已自建威公司取得指紋辨識模組技術。且該項專利
    申請案，經經濟部智慧財產局（下稱智財局）審查後，已認
    定所申請專利範圍「未產生無法預期之功效，為所屬技術領
    域中具有通常知識者所能輕易完成，不具進步性」等情，有
    聯誠專利通知函及所附智財局審查意見通知函在卷可查（本
    院卷第315至325頁），至於上訴人稱在中國申請發明專利云
    云，並未舉證以實其說，上訴人以上開證據之所辯，實難採
    為有利之認定。則被上訴人稱系爭投資案不具有商業價值之
    技術權利，其並未獲利等語，應屬有據。
　⒋本件上訴人逾越權限之行為，且違反善良管理人之注意義務
    ，致被上訴人受有1,000萬元之損害，故被上訴人依民法第5
    44條、公司法第23條第1項規定請求上訴人賠償1,000萬元，
    為有理由，則其另以民法第227條第2項規定為請求，即無庸
    審酌，附此敘明。　
六、綜上所述，被上訴人依民法第544條、公司法第23條第1項規
    定，請求上訴人給付1,000萬元，及自反訴狀繕本送達翌日
    即108年3月13日（原審卷三第168頁）起至清償日止，按週
    年利率5％計算之利息，為有理由。原審就此部分判命上訴人
    如數給付及為准、免假執行之宣告，於法尚無違誤。上訴意
    旨指摘原判決此部分不當，求予廢棄改判，為無理由，應予
    駁回。
七、本件事證已臻明確，兩造其餘之攻擊或防禦方法及所用之證
     據，經本院斟酌後，認為均不足以影響本判決之結果，爰
    不 逐一論列，附此敘明。
八、據上論結，本件上訴為無理由，依民事訴訟法第449條第1項
    、第78條，判決如主文。
中　　華　　民　　國　　111 　年　　2 　　月　　16　　日
                  民事第二庭
                        審判長法  官   陳容正 
                              法  官   邱  琦
                              法  官   紀文惠
正本係照原本作成。
如不服本判決，應於收受送達後20日內向本院提出上訴書狀，其
未表明上訴理由者，應於提出上訴後20日內向本院補提理由書狀
（均須按他造當事人之人數附繕本）上訴時應提出委任律師或具
有律師資格之人之委任狀；委任有律師資格者，另應附具律師資
格證書及釋明委任人與受任人有民事訴訟法第466 條之1第1項但
書或第2項所定關係之釋明文書影本。
中　　華　　民　　國　　111 　年　　2 　　月　　16　　日
　　　　　　　　　　　　　　
　　　　　　　　　　　　　　　書記官   李昱蓁